【裁判字號】    97,訴,262
【裁判日期】    980120
【裁判案由】    空氣污染防制法
【裁判全文】
臺中高等行政法院判決
                                       97年度訴字第262號
                              .
原      告  普利士工業有限公司
代  表  人  甲○○
被      告  苗栗縣政府
代  表  人  乙○○
訴訟代理人  丁○○
            戊○○
上列當事人間因空氣污染防制法事件，原告不服行政院環境保護
署中華民國97年5月13日環署訴字第0970035300號訴願決定，提
起行政訴訟，本院判決如下︰
    主  文
原告之訴駁回。
訴訟費用由原告負擔。
    事實及理由
一、事實概要：緣原告於苗栗縣銅鑼鄉銅鑼村銅鑼工業區○○路
    5號設廠從事銅鑄造作業，經被告所屬環境保護局（下稱苗
    栗縣環保局）於民國（下同）96年9月5日上午9時30分至10
    時10分派員進行周界採樣檢測，委託環境檢測機構東典環安
    科技股份有限公司（許可證號：環署環檢字第093號，下稱
    東典環安公司）檢驗，結果臭氣濃度為548，超過法定排放
    標準（工業區及農業區周界臭氣排放標準之限值為50），違
    反空氣污染防制法第20條第1項規定，被告爰依同法第56條
    第1項暨公私場所違反空氣污染防制法應處罰鍰額度裁罰準
    則（下稱裁罰準則）第3條附表規定裁處新台幣（下同）30
    萬元罰鍰，並通知限期於96年12月28日前完成改善。原告不
    服，提起訴願，遭決定駁回，遂提起本件行政訴訟。
二、本件原告主張：
  (一)原告於銅鑼工業區設立14餘年，使用相同設備，生產相同產
    品，卻於96年5至8月間遭密集檢舉於夜間排放惡臭，環保人
    員幾乎2、3天就來一次，好幾次公司早已下班，晚上9、10
    點還來稽查，當時向環保人員強調早已下班怎麼排放惡臭，
    果然從8月後環保人員就沒來過，經檢舉人即本村村長於96
    年11月22日告知排放惡臭工廠找到了，是工業區瑞穗製酒廠
    趁晚上偷排放臭氣，非原告所為，該酒廠直線距離原告公司
    約2、300公尺，被告未善盡職責查清楚，一接到檢舉就要求
    原告設備要增加、改善，帶給原告莫大困擾。期間環保人員
    每次前來稽查均說工廠圍牆外並無聞到明顯臭味，且環保署
    中區督察大隊一行3人於96年7月17日下午17時30左右至工廠
    作空氣抽樣檢測，檢測值合格。同是稽查機關，督查大隊給
    原告感受不同，他們一進辦公室就說明因原告短時間內遭密
    集檢舉，資料送到環保署，但強調是來幫忙解決問題，進工
    廠前已在外面圍牆遶很久，覺得依其經驗原告工廠味道算輕
    微，不應被密集檢舉，隨即要求看工廠確認目前有無正常作
    業生產中，並立即抽取空氣作檢測。
  (二)檢舉期間苗栗縣環保局人員建議原告作多項設備改善，並陸
    續於96年8月底前改善完成，環保設備改善前，原告做過2次
    空氣檢測，一次為94年11月22日環保局作檢測，檢測值為41
    ，另一次為96年7月間中區督察大隊所作，2次均為合格。但
    聽從環保局建議增加更多設備及作業改善後，竟再次抽驗數
    據為548，令人懷疑其準確性，為此原告即刻委託合格檢測
    業者於96年11月13日至苗栗縣環保局上次採樣的相同地點，
    及其他另外兩個點（一點為廠內）作再次採樣檢測，其檢測
    結果已於96年11月27日送達原告，檢測數據1點為廠內，檢
    測值為37。檢測數據2點為工廠大門口，檢測值為10。檢測
    數據3點為與苗栗縣環保局96年9月5日相同檢測點，檢測值
    為10。依檢測公司說明，若檢測值高達548，是非常高，不
    用儀器檢測，光用聞的就覺得臭的受不了，但當日環保人員
    前來檢測時，也說沒有明顯臭味，但採樣結果卻令人無法接
    受與懷疑。
  (三)當日苗栗縣環保局人員採樣完成，其檢測袋的封口處應有業
    者簽名，並黏上蛋殼紙封條，當天本人曾詢問，我不是要在
    封條簽名貼上嗎？但環保局人員說他們今天忘了帶。因94年
    11月22日檢測時有此封條簽名動作，惟原告對改善後的檢測
    深具信心，故當場未要求環保局人員將此一缺失記錄於當日
    採樣文件。但事後被告答辯書強調當場貼有封條，此說法與
    事實不符，請被告提出當時有原告簽名的蛋殼紙封條。且被
    告當日採樣地點有3處，不只對原告進行採樣，是否會混淆
    錯置。
  (四)被告辯稱原告只作洗滌塔加除臭劑的改善，並非做更多設備
    及作業改善云云，惟原告已作改善如下：工廠於正常上班
    時間，靠近外邊馬路的窗戶及門完全關閉。靠近外邊馬路
    的印模機移除。印模機上方排風扇拆除。工廠後方開放
    空間，整個封起來，設置一活動門，方便出入，但平常關閉
    。集氣罩下方加裝抽風機，增加風的吸量。洗滌塔添加
    除臭劑。原告為30餘人小公司，生產不繡鋼及耐熱鋼鑄件，
    98%以上外銷美、日，奉公守法，按時納稅，並領有各項所
    需證照、操作許可證。本件被告完全不理會原告提出之申訴
    理由及懷疑，並開罰30萬元，原告已於96年11月29日繳納完
    畢等情，並聲明求為判決撤銷訴願決定及原處分。
三、被告則以：
  (一)按公私場所固定污染源排放空氣污染物，應符合排放標準，
    若有違反，即應受處罰。原告於苗栗縣銅鑼鄉○○村○○鄰○
    ○路5號從事銅鑄造作業，經苗栗縣環保局於96年9月5日上
    午9時30分至10時10分實施稽查採樣廠區周界下風處臭氣（
    稽查單編號KAA00915），分析結果臭氣值為548，超過固定
    污染源空氣污染物排放標準之臭氣排放標準，違反空氣污染
    防制法第20條第1項規定，爰依同法第56條第1項、第2項規
    定裁處30萬元罰鍰，並限期於96年12月28日前完成改善，有
    空氣污染稽查紀錄工作單、檢測結果報告與裁處書等相關資
    料，於法並無不合。
  (二)原告主張環保設備改善前，有作過2次空氣檢測，均合格，
    且苗栗縣環保局抽驗後又即刻委託合格檢測業者作再次採樣
    檢測，其檢測結果亦均合格乙節，惟不同時間所作之採樣檢
    測，其結果未必相同，原告非能以自行委託檢測之資料反證
    本件採樣檢測程序有失確處。又原告主張當日苗栗縣環保局
    人員前來檢測時，也說沒有明顯臭味，惟本次稽查紀錄單「
    稽查結果摘要」欄明確載明：「有臭味：描述－鑄造樹脂砂
    臭味。」並經會同人員甲○○審視無誤後簽名確認，非原告
    所述當日苗栗縣環保局人員前來檢測時沒有明顯臭味。原告
    訴稱採樣人員未於採樣袋黏貼封條並由業者簽名，惟此經當
    日稽查採樣之苗栗縣環保局稽查人員確認，已有在現場貼標
    籤封條，另依東典環安檢測公司之「自行樣品檢驗委託申請
    單」，已於收樣時確認過樣品密封狀況為完整。且據環境稽
    查樣品監管作業規範「四、環境稽查樣品監管之規定－(一)樣
    品採樣及保存：7.樣品採集後，除應進行現場檢測及必要之
    樣品保存處裡外，應立即貼上標籤與封條，現場採樣人員並
    應於簽條上簽名。」規定，僅規定採集樣品後需貼上封條，
    並未規定須由業者簽名。
  (三)原告陳述聽從苗栗縣環保局建議後，作了更多設備及作業的
    改善後，竟然再次抽驗數據為548，此部分苗栗縣環保局確
    實於93年8月18日有聘請專家學者於被告所有工廠，進行污
    染源輔導改善，當日專家學者所提意見要求水洗塔應定時更
    換或加藥，紀錄洗滌液PH值、氣液比、廠房仍有煙氣及樹脂
    味逸散，砂心成型機與澆鑄成型區氣體收集效率不佳，應再
    增加抽氣風量，原告回覆改善為「水洗塔不添加藥劑，故不
    紀錄PH，其餘上述意見均未採納」。有鑑於原告所有工廠仍
    不斷有民眾陳情臭味，苗栗縣環保局再於96年8月3日聘請專
    家學者，給予臭味輔導改善，當日專家學者要求檢討臭味之
    產生單元、覆罩收集廢氣，惟旁邊均有電風扇在吹，且吸氣
    能力依現場狀況不佳，顯示收集粒狀物、氣狀物效率不佳、
    酸洗槽產生酸氣建議收集處理，洗滌塔後端排放口臭味值趨
    近法規標準，顯示臭味仍有改善空間，是否再提高水洗塔效
    率或增加防制設施，惟即便如原告所提靠外邊馬路窗戶及門
    完全關閉、靠外邊馬路印模機移除、印模機上方排風扇拆除
    、工廠後方開放空間封起來，設置活動門、集氣罩下方加裝
    抽風機等作法，仍與專家學者所提改善建議差異極大，製程
    仍持續會有臭氣逸散出等語，資為抗辯，並聲明求為判決駁
    回原告之訴。
四、本院查：
  (一)按「公私場所固定污染源排放空氣污染物，應符合排放標準
    。」、「公私場所違反第20條第1項‧‧‧者，‧‧‧﹔其
    違反者為工商廠、場，處新台幣10萬元以上100萬元以下罰
    鍰。依前項處罰鍰者，並通知限期補正或改善，屆期仍未補
    正或完成改善者，按日連續處罰；情節重大者，得命其停工
    或停業，必要時，並得廢止其操作許可證或令其歇業。」分
    別為空氣污染防制法第20條第1項及第56條第1項、第2項所
    明定。次按固定污染源空氣污染物排放標準（下稱排放標準
    ）第2條附表規定：「臭氣或厭惡性異味於工業區及農業區
    之周界臭氣濃度排放標準值為50。」又行政院環境保護署91
    年12月11日環署空字第0910084483F號公告「公私場所違反
    空氣污染防制法應處罰鍰額度裁罰準則」（下稱裁罰準則）
    第3條前段規定：「違反本法各處罰條款，除本法另有規定
    者外，以附表所列之裁罰公式計算應處罰鍰。」其附表第3
    項規定：「違反條款：第20條第1項（排放污染物未符合排
    放標準）。處罰條款及罰鍰範圍（新台幣）：第56條－工商
    廠場：10～100萬。污染程度（Ａ）：2.臭氣及異味官能測
    定結果超過排放標準之程度：(1)達1000%者，Ａ＝3.0。危害
    程度（Ｂ）：2.超過排放標準之污染物非屬毒性污染物者，
    Ｂ＝1.0。污染特性（Ｃ）：Ｃ＝違反本法發生日（含）前
    一年內違反相同條款累積次數。應處罰鍰計算方式（新台幣
    ）：工商廠場為Ａ×Ｂ×Ｃ×10萬。」
  (二)本件原告於上開事實欄所載地點設廠從事銅鑄造作業，經苗
    栗縣環保局於96年9月5日派員於該廠周界外採集臭氣樣品後
    ，委託環境檢測機構東典環安公司檢驗，臭氣樣品經由6位
    合格嗅覺判定員依行為時環保署公告之檢測方法「臭氣及異
    味官能測定法－三點比較式嗅袋法（NIEA A201.11A）」進
    行臭氣濃度分析，結果臭氣濃度為548，超過工業區之周界
    臭氣濃度排放標準值50之規定，有稽查工作紀錄單、採證照
    片4張及固定污染源空氣污染物排放檢測報告等影本附卷可
    稽，違規事證明確。被告依空氣污染防制法第56條第1項、
    第2項及裁罰準則之規定，以原告為工商廠場，臭氣及異味
    官能測定結果超過排放標準之程度已達1000%，Ａ＝3.0；超
    過排放標準之污染物非屬毒性污染物，Ｂ＝1.0；違反本法
    發生日（含）前1年內違反相同條款累積次數為1，Ｃ＝1.0
    ；工商廠場Ａ×Ｂ×Ｃ×10萬元＝30萬元，據以裁處原告罰
    鍰30萬元，並通知限期於96年12月28日前完成改善，揆諸上
    揭法條及排放標準規定，並無不合。
  (三)原告雖為上開主張，惟查：
  1.原告主張當日苗栗縣環保局人員前來採樣時，環保局人員說
    沒有明顯的臭味，嗣後也查出排放惡臭之工廠，是銅鑼工業
    區內之瑞穗製酒廠趁晚上排放臭氣，非原告所為等情。然查
    苗栗縣環保局人員於當日前往稽查時所製作之稽查紀錄工作
    單，其「稽查結果摘要」欄載明：「有臭味：描述－鑄造樹
    脂砂臭味。」等語，該稽查紀錄復經原告之代表人甲○○審
    視無誤後簽名確認，是原告所述當日環保人員前來檢測時沒
    有明顯臭味，核與事實不符。又原告係從事銅鑄造作業，本
    院於97年12月12日上午10時至現場履勘，立於兩造確認之96
    年9月5日上午9時30分之採樣點位置，即有聞到間歇樹脂砂
    臭味（見本院勘驗筆錄－本院卷第160頁），與稽查紀錄工
    作單所記載之臭味相同，而銅鑼工業區瑞穗製酒廠位於原告
    公司之北方，距原告公司車行距離約400公尺（見本院卷第
    160頁），其為製酒廠，若有逸散氣味，亦係發酵之味道，
    應非樹脂砂臭味，而本件稽查採樣之時間為早上，是原告主
    張苗栗縣環保局人員所採取之臭味係瑞穗製酒廠趁晚上排放
    臭氣，尚無足採。
  2.至於原告於本件稽查採樣前，曾有作過2次的空氣檢測，2次
    均為合格；於本件稽查採樣後，經合格的檢測機構再次採樣
    檢測，其檢測結果亦均符合標準乙節，惟查不同時間所做之
    採樣檢測，其結果自有差異，縱原告於本件稽查採樣前及採
    樣後之檢測值均符合標準，亦不得以此即認原告於96年9月5
    日稽查當日之排放標準符合規定，尚難據以反證本件苗栗縣
    環保局委託東典環安公司之檢測結果，有任何不實失確之處
    。又本件苗栗縣環保局委託執行檢測之東典環安公司為環保
    署認可之環境檢測機構（見本院卷第121、122頁），並依照
    環保署公告之測定方法進行檢測，其檢測結果自得為被告處
    分之依據。原告質疑本件檢測值有誤，並未舉出具體事證以
    實其說，洵屬臆測之詞，自不足以推翻本件原告違規事實之
    認定。
  3.查苗栗縣環保局稽查人員於當日稽查採樣後，已在現場貼標
    籤封條，業據苗栗縣環保局稽查人員涂道仁、丙○○確認在
    案（見本院卷第60頁），且依東典環安公司之「自送樣品檢
    驗委託申請單」，於收樣時確認樣品密封狀況為完整，並依
    規定保存，亦有自送樣品檢驗委託申請單1件附卷可憑（見
    本院卷第60頁）。且據環境稽查樣品監管作業規範第4點規
    定「本規範對於環境稽查樣品監管之規定如下：(一)樣品採樣
    及保存：‧‧‧7.樣品採集後，除應進行現場檢測及必要之
    樣品保存處裡外，應立即貼上標籤與封條，現場採樣人員並
    應於簽條上簽名。」（見本院卷第62、63頁）亦僅規定採集
    樣品後需貼上標籤與封條，由現場採樣人員於簽條上簽名，
    並未規定須由業者簽名。原告主張採樣人員未於採樣袋黏貼
    標籤與封條，並由業者簽名，已違反採樣及送樣之相關規定
    ，亦非足採。是原告請求被告提出當時有原告簽名的蛋殼紙
    封條，即無必要。另苗栗縣環保局於96年9月5日雖有對3家
    公私場所採樣，分別裝成3個採樣袋（原告樣品編號為KAA00
    915）送至東典環安公司檢測，原告之樣品檢測值為548，另
    兩袋檢測值分別為1442及1933，有稽查工作紀錄單、檢測報
    告書摘要、空氣臭味及異味官能測定送驗單（送驗單上記載
    採樣日期及送樣日期為96年10月5日，係屬96年9月5日之誤
    載）各1件附卷可按（見本院卷第77、84、120頁），並無原
    告所指混淆錯置之情事。
  4.按公私場所固定污染源排放空氣污染物，應符合排放標準，
    為上開法條及排放標準所明定。故原告就空氣污染物臭氣或
    厭惡性異味排放值依法即負有注意義務，其應注意能注意而
    不注意，被告縱非故意，亦難辭過失責任。原告公司所排放
    臭氣或厭惡性異味濃度，經測定不符合排放標準，即應受罰
    。
  (四)綜上所述，原告上開主張，均不足採。從而，被告以原告違
    反空氣污染防制法第20條第1項之規定，依空氣污染防制法
    第56條第1項、第2項及裁罰準則之規定，裁處原告罰鍰30萬
    元，並限期於96年12月28日前完成改善之處分，核無違誤，
    訴願決定遞予維持，亦無不合，原告起訴論旨請求撤銷，為
    無理由，應予駁回。至於兩造其餘之主張和舉證，與本件判
    決之結果無影響，毋庸逐一加以論述，附此敘明。
五、據上論結，本件原告之訴為無理由，依行政訴訟法第195條
    第1項後段、第98條第1項前段，判決如主文。
中    華    民    國    98    年     1    月    20    日
                臺中高等行政法院第二庭
                          審判長法  官  胡  國  棟
                                法  官  林  金  本
                                法  官  林  秋  華
以上正本證明與原本無異。
如不服本判決，應於判決送達後20日內向本院提出上訴書狀，其
未表明上訴理由者，應於提起上訴後20日內向本院提出上訴理由
書（須依對造人數附具繕本）；如於本判決宣示或公告後送達前
提起上訴者，應於判決送達後20日內補提上訴理由書（須附繕本
）。未表明上訴理由者，逕以裁定駁回。
中    華    民    國    98    年     1    月    22    日
                                書記官  蔡  宗  融


司法院資訊處製作；財團法人民間司法改革基金會備份。
